最  高  行  政  法  院  判  決
110年度上字第586號
上  訴  人  杜漢玫                                     

訴訟代理人  林明侖  律師
被 上訴 人  臺北市政府都市發展局

代  表  人  黃一平              
上列當事人間都市計畫法事件，上訴人對於中華民國110年7月15
日臺北高等行政法院108年度訴字第694號判決，提起上訴，本院
判決如下：
　　主  文
上訴駁回。
上訴審訴訟費用由上訴人負擔。
　　理  由
一、本件事實經過：
　㈠上訴人所有門牌號碼臺北市○○區ＯＯＯ路000巷00號3樓建築物（
    主要建物面積122.10平方公尺，下稱系爭建物），領有00使
    字第0000號使用執照，坐落同區ＯＯ段0000地號土地（下稱系
    爭土地）位於都市計畫商業區。依臺北市政府民國83年6月1
    日府都二字第83027894號公告之「擬訂基隆河（中山橋至成
    美橋段）附近地區細部計畫暨配合修訂主要計畫案」（下稱
    83年計畫案）都市計畫圖說，及105年11月9日府都規字第10
    539571200號公告之「修訂臺北市『基隆河（中山橋至成美橋
    段）附近地區土地使用分區與都市設計管制要點』（北段地
    區）內商業區、娛樂區規定計畫案」（下稱105年計畫案）
    都市計畫圖說，均明訂系爭建物所在商業區係供一般商業使
    用，不得作住宅使用。
　㈡嗣被上訴人查得系爭建物前經臺北市稅捐稽徵處（下稱稅捐
    處）核定按住家用稅率課徵房屋稅，乃以106年4月18日北市
    都築字第10632913200號函（下稱系爭行政指導函）通知上
    訴人略以，系爭建物涉違規作住宅使用，請確保建物合法使
    用，以免受罰；如現況已非住宅使用，請向稅捐處辦理房屋
    使用情形變更，重新核定稅率，被上訴人將於文到次日起3
    個月後函請該處提供系爭建物之課稅資料，倘使用現況係維
    持作住宅使用且未變更成非住家用稅率，則視為繼續作住宅
    使用，將續依相關規定辦理。
　㈢嗣被上訴人查得系爭建物仍按住家用稅率課徵房屋稅，乃以1
    07年8月9日北市都築字第1076024057號函（下稱系爭勘查函
    ）通知上訴人，將於107年9月11日派員至系爭建物現場會勘
    ，如系爭建物實際已改作商業使用，得出示商業登記或營業
    登記等資料，將據以作為非住宅使用認定之依據。惟屆期未
    獲上訴人配合無法進入，被上訴人乃以107年9月12日北市都
    築字第1076036076號函（下稱系爭陳述意見函）通知上訴人
    檢附具體事證陳述意見。　　
　㈣被上訴人審認上訴人並未提出系爭建物未作住宅使用之具體
    事證供核，乃以系爭建物違規作為住宅使用，違反系爭建物
    所在土地使用分區之都市計畫規定，依都市計畫法第79條第
    1項前段、「臺北市○○區○○○段商業區及娛樂區作住宅使用違
    反都市計畫法第79條第1項裁處作業原則」（下稱裁處作業
    原則）等規定，以107年12月20日北市都築字第10760679291
    號裁處書（下稱原處分）處上訴人新臺幣（下同）10萬元罰
    鍰，並限於文到次日起9個月內停止違規使用。上訴人不服
    ，提起訴願遭駁回，循序提起行政訴訟，並聲明：訴願決定
    及原處分均撤銷。經臺北高等行政法院（下稱原審）108年
    度訴字第694號判決（下稱原判決）駁回上訴人之訴後，提
    起本件上訴。
二、上訴人起訴主張、被上訴人於原審之答辯及聲明，均引用原
    判決所載。
三、原審斟酌全辯論意旨及調查證據之結果，以：
　㈠經查，系爭土地依83年計畫案圖說，位在該細部計畫街廓編
    號A4供一般商業使用之商業區內，且查該細部計畫所一併公
    告之土地及建築物使用組別容許表，並未標註得供住宅使用
    。至於臺北市政府之105年計畫案，載明系爭建物坐落之系
    爭土地位在街廓編號A4，仍屬商業區供一般商業使用，且修
    訂計畫內容及使用分區圖均強調不得供住宅使用。由此可知
    ，依99年2月2日核發之使用執照顯示，99年間起建造完成而
    得依法使用之系爭建物，自建造完成得使用時起，就位在83
    年計畫案細部計畫所劃定之商業區內，且不得供作住宅使用
    ，直至原處分作成生效前，歷經105年計畫案之變更，仍未
    改變該街廓係商業區且不得供住宅使用之限制。上述使用分
    區管制要點內容，除臺北市政府依上述都市計畫法第21條、
    第23條規定，踐行公開展覽及將發布地點、日期登報周知的
    程序之外，一般人民也可以主動向主管機關查詢。此外，被
    上訴人亦於92年間建置「土地使用分區申請及查詢系統」供
    民眾查詢；或在網路上以「使用分區」為關鍵字搜尋即可查
    知系爭土地之使用分區。上訴人身為所有權人，對於房屋使
    用之合法性負有查證義務，而依一般智識之人施以通常之注
    意即可查證得知，其對於違規作住宅使用，縱無故意，亦有
    過失。而被上訴人曾於106年4月間以系爭行政指導函通知上
    訴人相關法律規定，並告以系爭建物如實際已非住宅使用，
    請至稅捐處辦理房屋使用情形變更，重新核定稅率等語；嗣
    於107年8月間以系爭勘查函通知辦理現場勘查後，並於107
    年9月間以系爭陳述意見函再次通知相關法律規定，且應檢
    附具體事證向被上訴人陳述意見，惟上訴人並未提出具體事
    證供被上訴人審核。準此，被上訴人認定系爭建物作為住宅
    使用，違反系爭建物所在土地使用分區之都市計畫規定，而
    依都市計畫法第79條第1項前段及裁處作業原則等規定，以
    原處分裁處上訴人10萬元，並限於文到次日起9個月內停止
    違規使用，於法並無不合。
　㈡臺北市都市計畫施行自治條例第10條之1第2款有關商業區之
    使用限制規定（即「不得為有礙商業之便利、發展或妨礙公
    共安全、衛生之使用」），係針對商業使用之各種態樣、方
    式而言，並未允許得作住宅使用；且同條例第26條亦有重申
    臺北市政府得依都市計畫法第32條第2項規定，再予劃分不
    同程度之使用管制。臺北市政府早於83年6月1日公告83年計
    畫案所附之土地及建築物使用組別容許表已揭示系爭建物坐
    落之土地位於商業區，供一般商業使用，並未容許作住宅使
    用，此管制命令有經公告程序，迄92年1月7日府都二字第09
    126159700號公告之「修訂台北市基隆河（中山橋至成美橋
    段）附近地區細部計畫暨配合修訂主要計畫案內『基隆河（
    中山橋至成美橋段）附近地區土地使用分區與都市設計管制
    要點』案」（下稱92年計畫案）及105年都市計畫案，均未變
    更，其管制效力一直延續至今，前揭細部計畫管制命令係經
    臺北市政府依都市計畫法規定所發布，有都市計畫法第6條
    、第22條第1項第3款、第32條第2項規定的明確授權，並依
    都市計畫法臺北市施行細則（含其後修正之「臺北市都市計
    畫施行自治條例」）第10條第2項、第25條、第26條及臺北
    市土地使用分區管制自治條例第3條規定，於細部計畫內劃
    定「商業區」供一般商業使用，不容許作住宅使用，各該使
    用分區範圍內土地及建築物的使用，都應該受到各該管制命
    令的限制，與法律保留原則及授權明確性原則並無違背。
　㈢上訴人為系爭建物之所有權人，屬負有狀態責任之義務人，
    其對系爭建物違法狀態應予排除，惟未盡改善義務，違法狀
    態存續中且未盡改善義務之不作為繼續中，違反行政法上義
    務之行為尚未完成，依行政罰法第27條第1項、第2項規定，
    被上訴人之裁處權並未罹於時效消滅。是上訴人主張其買受
    使用系爭建物之行為，係延續建商規劃建造之格局、設備等
    ，僅為狀態之繼續而非行為之繼續，則自上訴人買受系爭建
    物使用後，已逾越行政罰法第27條規定之3年裁處時效云云
    ，亦非可採。
　㈣系爭建物之使用執照上已明確記載使用分區為商業區，且建
    築物概要就系爭建物所在樓層，並沒有得作為住宅使用的記
    載。準此，臺北市政府建築主管機關表現在外而具有法效性
    之使用執照，不能推得系爭建物得作為住宅使用，上訴人自
    不能以此作住宅使用之信賴基礎。至於建造執照及使用執照
    係建築主管機關為落實建築管理，核發予起造人之許可證明
    ，其上註明商業區不得供住宅使用等字樣，核屬法令規定之
    重申，縱系爭建物之所有權狀或使用執照沒有載明不得作為
    住宅使用，就如同沒有載明不得作工業區使用一般，亦不表
    示得反面推認可作住宅區或工業區使用。又稅捐處就查得上
    訴人在系爭建物按住家使用之用途，依房屋稅條例第5條規
    定，適用住家用房屋較低稅率，僅止於按此實質經濟事實關
    係課稅的意涵，並不以其對房屋使用管制限制之合法規範期
    待為判準，因稅捐稽徵機關並非執行都市計畫法令之管轄機
    關，故稅捐處就系爭建物房屋稅率之核定，並非國家對外作
    成足使人民產生都市計畫法令已容許該建物得作住家使用之
    信賴表示，至建物使用用途是否合法、有無違反都市計畫或
    建築、環保法規等，並非稅捐機關所能認定，亦非課稅處分
    的效力範圍，上訴人無從以此主張信賴系爭建物可供作住宅
    使用。又依臺北市廣告物管理自治條例第1條規定之意旨，
    足認建築管理工程處審查房屋販售廣告物之設置，目的在維
    護公共安全、交通秩序及都巿景觀，房屋可否供住宅使用之
    事項並非其審查權限範圍，故其所為許可廣告物設置之行政
    處分，並無規制該廣告房屋得作為住宅使用之法律效果，買
    受人無從憑為得違反都市計畫法令規定使用房屋之信賴基礎
    至明，是上訴人主張原處分違反信賴保護原則、誠信原則、
    禁反言原則等云云，自無足採。
　㈤查系爭建物坐落基地，自83年計畫案即限定為商業區（供一
    般商業使用），不得供作住宅使用，105年計畫案亦無變更
    ，故系爭建物自始即不得作為住宅使用，並無改變，上訴人
    即無因都市計畫變更而生合理信賴的利益。系爭建物迄今仍
    為違法使用，此一事實狀態尚未終結，被上訴人依都市計畫
    法第79條第1項規定裁罰，無違法律不溯及既往原則。至裁
    處作業原則，係臺北市政府為協助被上訴人行使裁量權而於
    106年間訂頒的裁量基準，並無新舊法變更的情形，亦與法
    律不溯及既往原則無涉。此外，臺北市政府104年4月29日公
    告係將臺北市政府關於都市計畫法第79條第1項的裁罰權限
    委任被上訴人行使，符合行政程序法第15條第1項及臺北市
    政府組織自治條例第2條第2項規定。被上訴人於106年間查
    得上訴人違章，於107年間作成原處分時，已具裁罰權限，
    且上訴人違規的事實狀態尚未終結，被上訴人作成原處分，
    自無違反法律不溯及既往原則。
　㈥查原處分業已詳載系爭建物違反都市計畫所定土地使用管制
    限制的事實、法令依據及處罰內容等，意旨清楚，足使上訴
    人瞭解其受處分的原因事實及法令依據，尚無違反明確性原
    則。至原處分關於停止違規使用部分，被上訴人早於106年4
    月間以系爭行政指導函，指導上訴人停止系爭建物繼續供作
    住宅使用，並向稅捐處辦理房屋使用情形變更，重新核定稅
    率，是上訴人主張原處分未說明上訴人如何辦理變更稅率、
    何謂停止使用語意不明，有違明確性原則等語，亦不足採。
　㈦被上訴人為查明系爭建物使用情形，前以系爭勘查函，通知
    上訴人配合現場會勘，因上訴人未能配合，被上訴人現勘人
    員即無進入系爭建物。因上訴人未能依被上訴人請求提出系
    爭建物未作住宅使用的事證供審核，被上訴人乃以上訴人申
    請系爭建物房屋稅稅率為住家用稅率的事實，作成原處分，
    並無強要進入系爭建物，侵害上訴人居住自由及隱私權之情
    形，難謂被上訴人所為有違比例原則及有利、不利事項一體
    注意原則。又查系爭建築物位於83年計畫案之A4街廓商業區
    ，早已載明未容許供住宅使用，而上訴人於99年8月10日登
    記所有，核與臺北市土地使用分區管制自治條例第93條、第
    94條之情節有間。系爭建物不得作為住宅使用之管制，既係
    適用前述臺北市政府依都市計畫法發布之命令（即83年、92
    年、105年計畫案）而來，並非臺北市土地使用分區管制自
    治條例第93條所定「適用本自治條例後，不合本自治條例規
    定之原有土地及建築物」情形，欠缺得適用同條例第94條規
    定之前提要件，自無再適用同條第2款規定之餘地。本件更
    非在上訴人購入使用系爭建物後，方有前開不得作為住宅使
    用之管制命令，自亦無上訴人主張得繼續合法使用之問題。
    準此，上訴人主張系爭建物得繼續違法使用，原處分有違比
    例原則、有利不利一體注意原則云云，不足採認。
　㈧系爭建物係位於商業區，而83年及92年計畫案，均明定系爭
    建物坐落之使用分區內不得作為住宅使用如前述，故系爭建
    物並無「臺北市一定規模以下建築物免辦理變更使用執照管
    理辦法」關於面積500平方公尺以下免辦理變更使用執照之
    適用甚明，是上訴人主張，依據94年制訂之臺北市一定規模
    以下建築物變更使用類組免辦理變更使用執照表，一般事務
    所變更為住宅使用，樓地板面積未達500平方公尺者，免辦
    理變更使用執照，故系爭建物無須申請變更，即可作為住宅
    使用等情，亦無足採。
　㈨本件臺北市政府於上訴人登記為系爭建物所有權人之前，即
    已發布都市計畫規定該建物所坐落的系爭土地不得供作住宅
    使用，上訴人購買系爭建物後，負有按臺北市政府所發布的
    都市計畫所定使用類別而使用之「狀態責任」保持義務。且
    被上訴人前曾於106年4月間以系爭行政指導函通知上訴人系
    爭建物不得供作住宅使用，以免違規受罰，然上訴人仍繼續
    將系爭建物供作住宅使用等情，均如前述。顯見上訴人已明
    知系爭建物不得供作住宅使用，卻仍執意作為自用住宅使用
    ，其對於將系爭建物供作住宅使用的「違法性」，確實知之
    甚明。是上訴人不符行政罰法第8條前段所定「不知法規」
    之情形，不構成同條但書「得減輕或免除處罰」要件，是上
    訴人主張其係違法性認識錯誤，無任何期待其遵守都市計畫
    法第79條規定之可能性等情，亦難採認。
　㈩上訴人另主張訴外人宜華國際股份有限公司另有與本件爭議
    相雷同之「宜華國際股份有限公司旅館式住宅」開發案及「
    潤泰京采」案，均經臺北市政府修改都市計畫內中原不得作
    住宅使用之限制，有違平等原則等情，惟該等因特定情事而
    變更都市計畫細部計畫之核定行為，與本件就違章事件之裁
    罰管制行為，類型完全無從類比，並無違反平等原則。
四、上訴意旨略謂：
　㈠遍觀臺北市土地使用分區管制自治條例或臺北市都市計畫施
    行自治條例，均無限制商業娛樂區不得作為住宅使用，且10
    5年計畫案亦無針對「為何大彎北地區建物做住宅使用會有
    上開都市計畫施行自治條例第10條之1第2款所稱有礙商業之
    便利、發展或妨礙公共安全、衛生」為任何說明，故原處分
    違反法律保留原則及授權明確性原則。又本件上訴人之信賴
    基礎至少包括住宅稅率及戶籍設立之認可等，且上訴人並無
    行政程序法第119條所規定信賴不值得保護之情形。依臺北
    市一定規模以下建築物免辦理變更使用執照管理辦法規定，
    上訴人本即免辦使用執照變更，自不影響信賴保護原則之適
    用，故原處分有違誠信原則及信賴保護原則。又臺北市政府
    讓上訴人長期適用住家用稅率、設戶籍，嗣後卻又以此為據
    裁罰上訴人，顯違反行政自我拘束原則（禁反言原則）。
　㈡查大彎北地區爭議癥結在於建商一開始即將相關建物作為房
    屋出售，且上訴人於買受當時皆不知悉該地區竟有不得作為
    住宅使用之限制。此外上訴人使用系爭建物縱有不合法之情
    形，依臺北市土地使用分區管制自治條例第93條及第94條、
    臺北市都市計畫施行自治條例第21條規定，應得繼續為原有
    之使用或改為妨礙目的較輕之使用，或給予上訴人適當之補
    償。故原處分禁止上訴人繼續使用系爭建物，有違比例原則
    及有利不利一體注意原則。又原處分所謂「停止違規使用」
    所指為何亦語意不明，自有違明確性原則。　　
　㈢上訴人買受使用系爭建物之行為，係延續建商所規劃建造之
    建物格局、設備等，僅為事實上狀態之繼續而非行為之繼續
    ，故判別上訴人有無具備故意過失，應以「行為完成時」即
    其買受系爭建物時為準。則自上訴人買受系爭建物使用後，
    已逾3年裁處時效。另查原處分之法令依據為105年計畫案、
    裁處作業原則及臺北市政府104年4月29日府都築字第104330
    41900號公告都市計畫法第79條等，均在上訴人買受系爭建
    物之後，自不得溯及既往適用。又本件上訴人經申請後，稅
    捐處始依法同意變更為住家用稅率，惟原處分僅憑上訴人目
    前適用住家用稅率即認定上訴人違法使用，有未盡舉證責任
    之違誤。
　㈣按77年7月18日及82年11月2日之臺北市土地使用分區管制規
    則明文肯認商業區亦得為住宅使用。易言之，在83年計畫案
    當時法令之時空背景下，根本未限制商業區不得作為住宅使
    用。且上訴人買受系爭建物時之客觀環境均係一般住宅之交
    易氛圍，根本不能期待人民遵守上開都市計畫案對其所為之
    規制，亦無任何期待可能性可言，原處分據以裁處上訴人，
    自於法有違。又本件實係臺北市政府長年之違法失職，上訴
    人向來信賴臺北市政府轄下行政機關之行政行為，而認系爭
    建物係可作為住宅使用，實有行政罰法第8條但書減輕或免
    除處罰規定之適用。
五、本院查：
  ㈠依地方制度法第18條第6款第1目規定，直轄市都市計畫之擬
    定、審議及執行，為直轄市自治事項。都市計畫法第4條規
    定：「本法之主管機關：在中央為內政部；在直轄市為直轄
    市政府；在縣（市）為縣（市）政府。」第6條規定：「直
    轄市及縣（市）政府對於都市計畫範圍內之土地，得限制其
    使用人為妨礙都市計畫之使用。」第22條第1項第3款規定：
    「細部計畫應以細部計畫書及細部計畫圖就左列事項表明之
    ：……三、土地使用分區管制。」第32條規定：「（第1項）
    都市計畫得劃定住宅、商業、工業等使用區，並得視實際情
    況，劃定其他使用區域或特定專用區。（第2項）前項各使
    用區，得視實際需要，再予劃分，分別予以不同程度之使用
    管制。」第35條規定：「商業區為促進商業發展而劃定，其
    土地及建築物之使用，不得有礙商業之便利。」第79條第1
    項規定：「都市計畫範圍內土地或建築物之使用，或從事建
    造、採取土石、變更地形，違反本法或內政部、直轄市、縣
    （市）政府依本法所發布之命令者，當地地方政府或鄉、鎮
    、縣轄市公所得處其土地或建築物所有權人、使用人或管理
    人新臺幣6萬元以上30萬元以下罰鍰，並勒令拆除、改建、
    停止使用或恢復原狀。不拆除、改建、停止使用或恢復原狀
    者，得按次處罰，並停止供水、供電、封閉、強制拆除或採
    取其他恢復原狀之措施，其費用由土地或建築物所有權人、
    使用人或管理人負擔。」第85條規定：「本法施行細則，在
    直轄市由直轄市政府訂定，送內政部核轉行政院備案；在省
    由內政部訂定，送請行政院備案。」臺北市政府依都市計畫
    法第85條規定授權，於82年11月2日修正發布都市計畫法臺
    北市施行細則，於100年7月22日修正改為新名稱臺北市都市
    計畫施行自治條例；另臺北市政府於82年11月2日依都市計
    畫法臺北市施行細則第26條修正發布臺北市土地使用分區管
    制規則，於100年7月22日修正改為新名稱臺北市土地使用分
    區管制自治條例。
  ㈡準此，直轄市政府本於其自治權限，除可以擬定、審議及執
    行直轄市的都市計畫外，還可以基於都市計畫法第6條、第2
    2條第1項第3款及第32條第2項規定的授權，對於都市計畫範
    圍內的土地，限制其使用人為妨礙都市計畫的使用，並於細
    部計畫書圖表明「土地使用分區管制」事項。而臺北市政府
    除可依都市計畫法臺北市施行細則（及其後修正的臺北市都
    市計畫施行自治條例）第10條第1項規定劃定「商業區」，
    第10條之1第2款限制其不得為有礙商業的便利、發展或妨礙
    公共安全、衛生的使用外，必要時更可依同細則（條例）第
    10條第2項規定，劃定其他使用分區或特定專用區，而且依
    同細則（條例）第25條、第26條規定，臺北市政府如認為土
    地有合理使用的必要時，得依都市計畫法第23條規定擬定細
    部計畫，規定地區內土地及建築物的使用等事項，或依同法
    第32條第2項規定將使用分區內建築物及土地的使用，再予
    劃分不同程度的使用管制，並另訂臺北市土地使用分區管制
    規則（自治條例）管理。由此可知，臺北市政府於臺北市轄
    區內擬定發布之細部計畫，規定細部計畫地區內土地及建築
    物使用類別者，即屬都市計畫法第79條第1項規定所稱直轄
    市政府依都市計畫法，對都市計畫範圍內土地或建築物之使
    用所發布之命令，臺北市轄區內建築物所有權人，應按臺北
    市政府所發布都市計畫細部計畫所定使用類別使用，倘於商
    業區內而為有礙商業的便利、發展或妨礙公共安全、衛生的
    使用情形，主管機關得依都市計畫法第79條第1項規定，據
    以裁罰該土地或建築物所有權人、使用人或管理人，並勒令
    停止違規使用。
  ㈢依都市計畫法第79條第1項前段規定，都市計畫範圍內之土地
    或建築物之使用，違反都市計畫法或直轄市政府依都市計畫
    法所發布之命令者，主管機關得對土地或建築物所有權人、
    使用人或管理人加以處罰，並勒令停止使用或恢復原狀。因
    此為維持都市計畫空間使用秩序之手段，都市計畫法第79條
    第1項規定有行政罰性質之「罰鍰」，以及管制性不利處分
    性質之「勒令停止使用或恢復原狀」。蓋行政罰與管制性不
    利處分之目的不同，行政罰係對於違反行政法上義務且出於
    故意或過失之主觀可資究責者，施以裁罰；管制性不利處分
    則非以人民有故意或過失違反行政法上義務之行為為管制理
    由，而係以管制措施乃為向未來維持行政秩序所必要。若建
    築物所有權人因故意或過失從事違法使用行為，主管機關自
    得依都市計畫法第79條第1項規定，對此主觀有責之違反行
    政法上義務人（即建築物所有權人）裁處罰鍰，並依同條項
    規定，作成管制處分，限期令其停止違法使用，以利都市計
    畫之實現。
  ㈣臺北市政府在都市計畫法第79條第1項授權裁罰金額及管制行
    為範圍內，為積極有效處理監察院糾正文指正之大彎北段商
    業區及娛樂區違規作住宅使用情事，針對上開區域該等違規
    事件訂頒裁處作業原則，核其基準，係就違法情節態樣（依
    建物面積分級距），經限期命停止違規使用後是否遵期改正
    （分為三階段）等因素，訂定裁罰金額原則以及管制改正期
    限與手段，以利不同案件同一違規情事得適用相同裁罰原則
    及管制措施，並未逾越授權範圍，且標準客觀合理，被上訴
    人自得據以適用。另臺北市政府業已依據行政程序法第15條
    第1項規定，以104年4月29日公告將「都市計畫法第79條」
    有關權限委任被上訴人辦理，是被上訴人得依據裁處作業原
    則而為裁罰以及作成管制處分。
　㈤經查，上訴人所有系爭建物坐落之系爭土地位於83年及105年
    計畫案的商業區街廓編號A4區內，係供一般商業使用，不容
    許供住宅使用。上訴人購入系爭建物後，將之供作住宅使用
    ，並向稅捐處申請核定按自用住宅稅率課徵房屋稅，被上訴
    人認上訴人確供住宅使用等情，為原判決依法所確定之事實
    。上訴人既為系爭建物之所有權人，即有按都市計畫法及本
    於該法發布之土地使用分區管制法令而為使用之義務，其違
    背該等義務，將坐落商業區之不得供住宅使用之系爭建物充
    為住宅使用，經被上訴人通知後仍繼續違規使用，原審核認
    上訴人違反商業區管制法令行為，依都市計畫法第79條第1
    項規定，並參考裁處作業原則所示裁罰標準，被上訴人以原
    處分裁處上訴人罰鍰10萬元，並限於文到次日起9個月內停
    止違規使用，揆諸前開規定及說明，於法並無不合。原審已
    詳述得心證之理由及法律上之意見，並就上訴人之主張何以
    不足採取，分別予以論駁甚明，經核與卷內證據尚無不符，
    亦無違反論理法則、經驗法則及證據法則。又依上開之說明
    ，原處分所謂「停止違規使用」，顯係指停止違規供住宅使
    用，語意清楚，上訴意旨主張有違明確性原則，殊不足採。
　㈥臺北市都市計畫施行自治條例第10條之1第2款有關商業區之
    使用限制規定（即：「不得為有礙商業之便利、發展或妨礙
    公共安全、衛生之使用」），係針對商業使用之各種態樣、
    方式而言，並未允許得作住宅使用，且同自治條例第26條亦
    有重申臺北市政府得依都市計畫法第32條第2項規定，再予
    劃分不同程度之使用管制，查本件83年計畫案係臺北市政府
    所擬訂之細部計畫暨配合修訂主要計畫案，該細部計畫區為
    配合基隆河整治計畫後之新生地，地區環山面水、地勢平坦
    方整、係臺北市不可多得之可供都市新發展用地，為建設本
    地區成為未來臺北市現代化購物商業娛樂中心、低污染之輕工
    業、倉儲中心、河濱住宅示範社區，乃訂定配合基隆河（中山
    橋至成美橋段）整治計畫地區土地使用分區與都市設計管制
    要點（下稱管制要點），第1點土地及建築物之使用㈠規定：
    「本地區內各種使用分區之配置如附圖1……，其容許之土地
    使用組別如附表1『基隆河（中山橋至成美橋段）附近地區土
    地及建築物使用組別容許表』……」（表1關於街廓編號A4部分
    列於「商業區」之「供一般商業使用」使用類別，許可組別
    不包括獨立、雙併或多戶住宅）及㈢規定：「街廓編號A3、A
    4、A5、A6、A7、A8、A9、A10、A11、A12、A13之商業區（
    供一般商業使用），為供地區性之商業、一般零售服務業及
    辦公空間使用，不得供作住宅使用。」嗣該府以92年計畫案
    變更修訂83年計畫案內之管制要點，第1點土地及建築物之
    使用㈠本地區內各種使用分區之配置如附圖1…，其容許之土
    地使用組別修訂如附表1（許可使用組別不包括獨立、雙併
    或多戶住宅，並表明不准許住宅使用）及㈣規定：「街廓編
    號A3-A13之商業區（供一般商業使用），供地區性之商業、
    一般零售服務業及辦公空間使用為主，其作原計畫允許使用
    之容積樓地板面積應達申請基地總容積樓地板面積之1/2以
    上，其餘除不准許住宅使用外，街廓編號A3-A11之商業區（
    供一般商業使用）比照臺北市土地使用分區管制規則第3種
    商業區之使用組別。街廓編號A12-A13之商業區（供一般商
    業使用）比照臺北市土地使用分區管制規則第1種商業區之
    使用組別。」復以105年計畫案變更修訂管制要點關於大彎
    北段地區部分，第1點土地及建築物之使用㈣規定：「本計畫
    區街廓編號A3-A11之商業區（供一般商業使用），供地區性
    之商業、一般零售服務業及辦公空間使用為主，使用組別除
    不准許住宅使用外，比照臺北市土地使用分區管制自治條例
    第3種商業區之使用組別。」此分別有上開計畫案在卷可按
    ，關於系爭建物所坐落之系爭土地位於商業區，供一般商業
    使用，不容許作住宅使用之管制效力一直延續至今。前揭細
    部計畫管制命令係經臺北市政府依都市計畫法規定所發布，
    有都市計畫法第6條、第22條第1項第3款、第32條第2項規定
    之明確授權，並依都市計畫法臺北市施行細則（含其後修正
    之臺北市都市計畫施行自治條例）第10條第2項、第25條、
    第26條及臺北市土地使用分區管制自治條例第3條規定，於
    細部計畫內劃定「商業區」供一般商業使用，不容許供住宅
    使用，各該使用分區範圍內土地及建築物的使用，都應受到
    各該管制命令的限制。上訴意旨主張臺北市都市計畫施行自
    治條例或臺北市土地使用分區管制自治條例並未限制商業區
    不得作為住宅使用，臺北市政府從未依法公告限制大彎北段
    地區建物不得作住宅使用，本件商業區建物當住宅使用並無
    礙商業之發展，原處分顯然違反法律保留原則及授權明確性
    原則云云，並無足取。
　㈦72年4月25日公布，名稱為臺北市土地使用分區管制規則，後
    經多次修正，並於100年7月22日修正更名為臺北市土地使用
    分區管制自治條例（最近一次之修正為110年12月30日），
    該新舊法規範中之第93條及第94條規定（歷次規定內容大體
    相近），其規制對象並非本件事實，因此不會因為該新舊法
    規範之規定，而影響系爭建物所受公法管制之內容。因為該
    等條文之規範意旨應是「在該法規範制定以前已現實存在之
    原有土地及建築物，即使不符該管制規範新定之管制內容，
    但在一定條件基礎下，可以繼續使用至新建止」乃是一種基
    於信賴保護原則所定之過渡規範。但本件上訴人就系爭建物
    不得作為住宅使用之管制，既係適用前述臺北市政府依都市
    計畫法發布之命令（即83、92及105年計畫案）而來，並非
    臺北市土地使用分區管制自治條例第93條所定「適用本自治
    條例後，不合本自治條例規定之原有土地及建築物」情形，
    欠缺得適用同條例第94條規定之前提要件，自無再適用同條
    第2款規定之餘地。以本件情形，更非在上訴人購入使用系
    爭建物後，方有前開不得作為住宅使用之管制命令，自亦無
    上訴人主張得繼續合法使用之問題。上訴意旨主張上訴人使
    用系爭建物縱有不合分區使用限制之情形，依臺北市土地使
    用分區管制自治條例第93條、第94條規定，上訴人亦得繼續
    使用至新建止，縱認本件無上開規定之適用，依第94條第4
    款規定，亦應准上訴人改為妨害較輕之使用云云，尚無足採
    。臺北市土地使用分區管制自治條例第21條至第24條之具體
    規定內容固然前、後有所不同，但規範目的始終相同，即在
    規範依都市計畫劃為商業區之土地及建物，其合法使用與非
    法使用之分辨標準，前開規定乃係在「商業區」管制條件下
    ，再將商業區細分為四種商業區，而規定各類商業區所能從
    事或不能從事之商業活動種類。此等規定應解為「商業區不
    得供住宅區使用」乃屬自明之理，而在此自明之理基礎下，
    再將商業區細分，為更緊縮之管制，其與本件系爭建物之管
    制內容全然無涉。至於77年及82年分區管制規則第21條之原
    來規定，確曾在一段實施期間內，許可商業區可供多戶住宅
    使用，但從前揭83年計畫案明示「系爭建物所在地號之土地
    不容許供住宅使用」，此即表示該土地自始沒有列入商業區
    可供多戶住宅使用之種類。而特定土地應如何加以管制，本
    來即屬都市計畫擬定機關（本件為臺北市政府）之職權，自
    得視實際需要，就特定商業區土地使用決定其使用管制之強
    度。因此前開臺北市土地使用分區管制規則舊法規範第21條
    規定在其規範效力存續期間內，對本件事實仍無適用之餘地
    ，也未改變系爭建物所受土地行政管制之現狀。上訴意旨主
    張83年計畫案當時，並未限制不得供住宅使用，其得繼續為
    原有之使用，原判決未予適用77年及82年分區管制規則第21
    條規定而將原處分撤銷，有違比例原則及有利不利一體注意
    原則云云，自無足採。
　㈧上訴人將系爭建物違規充為住宅使用之行為係持續迄被上訴
    人作成原處分時仍然存在，被上訴人援引都市計畫法第79條
    第1項及裁處作業原則作成原處分，均為上訴人違規行為時
    之法律及行政規則。上訴人主張105年計畫案、裁處作業原
    則、都市計畫法第79條等，皆係在上訴人買受系爭建物後公
    布施行，自不得溯及既往適用云云，顯然忽視83年計畫案之
    存在，也未能意識其違反分區使用之違規行為至被上訴人為
    處分時仍在持續中，核其主張自無可採。又系爭建物所有權
    狀登載之建物主要用途為「商業用」，使用執照存根針對系
    爭建物所在地上第3層用途標示為「一般事務所」，並無得
    作為住宅使用之記載。上訴人購買系爭建物之初，應得知悉
    系爭建物坐落商業區，當受商業區使用限制。且商業區是否
    得為住宅使用，身為土地及建物之所有權人及使用人，本有
    義務透過政府資訊公開管道查詢，上訴人未進行必要之查詢
    ，逕行將系爭建物充為自用住宅使用而違規使用，上訴人主
    觀上即有可歸責。況被上訴人自106年4月18日，即對上訴人
    就系爭建物合法使用進行行政指導，上訴人於收受系爭行政
    指導函時起，即明知系爭建物坐落商業區，不得為住宅使用
    ，其仍持續為住宅使用，自具有違章故意。此外，本件上訴
    人從取得系爭建物起，即違反都市計畫法令規定之義務，將
    系爭建物作住宅使用，迄原處分作成時，違規行為仍在繼續
    中，尚未終了，而應依都市計畫法第79條規定予以論處，並
    非就系爭建物違法使用狀態之發生無形成原因行為，僅因對
    系爭建物具有事實上管領力，而須負排除危害或回復安全之
    義務，故上訴人之責任態樣屬於學理所稱之「行為責任」，
    則原判決就上訴人自被上訴人予以行政指導後之故意違規行
    為仍認定為過失行為，復將都市計畫法第79條規定之行政責
    任評價為典型之「狀態責任」，固容欠允洽，惟就上訴人主
    觀上具有可責性並無影響。繼以行政罰裁處權時效之起算，
    依行政罰法第27條第2項規定，自違反行政法上義務之行為
    終了時起算，本件上訴人之違章行為迄原處分作成時始終繼
    續進行，自無裁處權已罹於時效而消滅可言，上訴人主張其
    買受系爭建物使用逾3年後，被上訴人始為裁處，已逾裁處
    權時效云云，自不足採。至建築執照之核發旨在落實建築法
    第1條揭櫫之建築管理，期以事前管制之危險預防機制，達
    成維護公共安全、公共交通、公共衛生及增進市容觀瞻之立
    法目的；房屋稅則以房屋價值與實際使用情形定其課徵稅率
    ，戶籍遷入單獨立戶登記者，原則上係依申請者所提出之遷
    入本人或其親屬所有、租賃或借住建物之相關證明文件即可
    辦理，均與都市計畫管制內容無涉。另臺北市建築管理工程
    處許可系爭建物以住家規格販售之廣告，則因建物可否供住
    宅使用之事實並非其審查權限範圍，無從規制該廣告房屋得
    作為住宅使用之法律效果。至於被上訴人前代表人於議會質
    詢時所稱大彎北段區域將開放作住宅使用之計畫，只是該區
    域將來都市計畫變更時之初步規劃方案，並非都市計畫法主
    管機關就計畫範圍內土地與建築物之使用管制變更，已發布
    生效之公權力對外表示，以上訴人故意將系爭建物違規作住
    宅使用之行為階段而言，根本不足以令上訴人產生信賴，認
    該建物已得作住宅使用。易言之，上訴人上開主張，均與都
    市計畫管制內容要屬無涉。再者，系爭建物是否應受都市計
    畫管制，本無從就建築執照、房屋稅、戶籍登記、房屋廣告
    之許可等顯示之資訊判斷，建築主管機關並無將都市計畫法
    對土地或建築物之管制內容登載於建築執照之公法上義務，
    而稅務機關、戶政機關及廣告物管理主管機關均無代都市計
    畫主管機關核定或確認建物所在位置是否應受都市計畫分區
    管制之可能，臺北市政府轄下各別公部門間之作為，縱有上
    訴人所稱協調不足之情，亦不得據為排除上訴人對系爭建物
    有遵從公法管制之義務。上訴人以臺北市政府轄下機關所為
    行為，欲脫免其違反都市計畫法之主觀責任，並指摘原處分
    違反信賴保護原則、誠信原則、行政自我拘束原則，本件應
    有行政罰法第8條但書規定之適用，上訴人欠缺行為之違法
    性認識，不具故意過失云云，均不足採。
　㈨依建築法第73條第2項至第4項規定：「（第2項）建築物應依
    核定之使用類組使用，其有變更使用類組或有第9條建造行
    為以外主要構造、防火區劃、防火避難設施、消防設備、停
    車空間及其他與原核定使用不合之變更者，應申請變更使用
    執照。但建築物在一定規模以下之使用變更，不在此限。（
    第3項）前項一定規模以下之免辦理變更使用執照相關規定
    ，由直轄市、縣 (市) 主管建築機關定之。（第4項）第2項
    建築物之使用類組、變更使用之條件及程序等事項之辦法，
    由中央主管建築機關定之。」上訴意旨所援引臺北市一定規
    模以下建築物免辦理變更使用執照管理辦法，即係依上開建
    築法第73條第3項規定授權訂定。惟按建築法上開規定所稱
    之建築物用途分類之類別、組別及其定義，係屬建築法體系
    的分類及核定使用（建築技術規則總則編第3條之3及第3條
    之1規定參照），故上開所稱是否免辦變更使用執照，係在
    處理建築物未依建築法相關法令所核定建築物使用類組之情
    形，與本件未依都市計畫法所發布命令之違法，並無關聯，
    是此部分上訴意旨自無可採。
  ㈩綜上所述，原判決並無上訴人所指有違背法令之情形，上訴
    意旨，指摘原判決違背法令，求予廢棄，為無理由，應予駁
    回。
六、據上論結，本件上訴為無理由。依行政訴訟法第255條第1項
    、第98條第1項前段，判決如主文。
中　　華　　民　　國　　111 　年　　4 　　月　　21　　日
                    最高行政法院第四庭
                        審判長法  官  陳　國　成　
                              法  官　王　碧　芳
                              法  官　簡　慧　娟
                              法  官　蔡　紹　良
                              法  官　鍾　啟　煌
　　　　　　　　　　　　　　　
以  上  正  本  證  明  與  原  本  無  異
中　　華　　民　　國　　111 　年　　4 　　月　　21　　日
　　　　　　　　　　　　　　  書記官　林　郁　芳